---
title: "Notebook Statistik-Kurs Sommersemester 2026 HAW"
output:
  html_document:
    df_print: paged
---

# Einleitung

Ihr Referat basiert auf einem Notebook.

## Session 2

```{r}
mtcars
```

Dies ist mein schöner Datensatz :)



```{r}
summary(mtcars)
```

```{r}
cars
```

```{r}
plot(cars)
```


```{r}
x <- 7
y <- x*2
```

```{r}
x <- c(1,2,3)
x*2
```


```{r}
mtcars$carb
```

```{r}
mtcars
```

```{r}
plot(mtcars$cyl,mtcars$mpg)
```

```{r}
plot(mtcars)
```

```{r}
?mtcars
```


## Session 3

```{r}
library(readr)
BX_Books <- read_delim("data/Archiv/BX-Books.csv", 
    delim = ";", escape_double = FALSE, col_types = cols(`Year-Of-Publication` = col_integer(), 
        `Image-URL-S` = col_skip(), `Image-URL-M` = col_skip(), 
        `Image-URL-L` = col_skip()), trim_ws = TRUE)

```
```{r}
library(tidyverse)
```

```{r}
BX_Books %>%
  group_by(Publisher) %>%
  summarise(AnzahlBuecherProPublisher = n()) %>%
  arrange(desc(AnzahlBuecherProPublisher))
```


```{r}
BX_Books %>%
  group_by(`Year-Of-Publication`) %>%
  summarise(AnzahlBuecherProJahr = n()) %>%
  arrange(desc(AnzahlBuecherProJahr))
```

```{r}
BX_Books %>%
  group_by(Publisher, `Book-Author`) %>%
  summarise(BuecherProPublisher = n()) %>%
  arrange(desc(BuecherProPublisher))
```



```{r}
BX_Books %>%
  select(Publisher, `Book-Author`, `Year-Of-Publication`) %>%
  filter(`Year-Of-Publication` >= 1900) %>%
  arrange(`Year-Of-Publication`)
```


```{r}
BX_Books %>%
  group_by(`Book-Author`) %>%
  mutate(NumberOfBooks = n())
```





```{r}
library(readr)
BX_Users <- read_delim("data/Archiv/BX-Users.csv", 
    delim = ";", escape_double = FALSE, col_types = cols(Age = col_integer()), 
    trim_ws = TRUE)
```

```{r}
summary(BX_Users)
```


```{r}
BX_Book_Ratings <- read_delim("data/Archiv/BX-Book-Ratings.csv", 
    delim = ";", escape_double = FALSE, col_types = cols(`Book-Rating` = col_integer()), 
    trim_ws = TRUE)

```


# Ein Histogramm erstellen

```{r}
BX_Users %>%
  filter(!is.na(Age)) %>%
  ggplot(., aes(x=Age)) +
  geom_histogram(bins = 200) +
  theme_minimal()
```

```{r}
BX_Users %>%
  group_by(Age) %>%
  summarise(n = n())
```

# Daten zusammenführen

```{r}
books <- BX_Books %>%
  full_join(BX_Book_Ratings) %>%
  full_join(BX_Users)
```


# Sitzung 5: Streuungsmaße & Visualisierung

## Streuungsmaße der Buchbewertungen

```{r}
books |>
  summarise(Durchschnitt = mean(`Book-Rating`, na.rm = TRUE))

books |>
  summarise(
    Spannweite = max(`Book-Rating`, na.rm = TRUE) - min(`Book-Rating`, na.rm = TRUE),
    IQR        = IQR(`Book-Rating`, na.rm = TRUE),
    Varianz    = var(`Book-Rating`, na.rm = TRUE),
    SD         = sd(`Book-Rating`, na.rm = TRUE)
  )
```

```{r}
cars |>
  summarise(
    Durchschnitt = mean(speed),
    SD = sd(speed)
  )
```


## Streuung nach Altersgruppe

```{r}
books |>
  filter(!is.na(Age)) |>
  mutate(Altersgruppe = cut(Age,
    breaks = c(0, 20, 30, 40, 60, 100),
    labels = c("bis 20", "21–30", "31–40", "41–60", "über 60"))) |>
  group_by(Altersgruppe) |>
  summarise(
    SD         = sd(`Book-Rating`, na.rm = TRUE),
    IQR        = IQR(`Book-Rating`, na.rm = TRUE),
    Mittelwert = mean(`Book-Rating`, na.rm = TRUE)
  )
```

## Histogramm der Buchbewertungen

```{r}
books |>
  ggplot(aes(x = `Book-Rating`)) +
  geom_histogram(binwidth = 1, fill = "steelblue", color = "white") +
  labs(title = "Verteilung der Buchbewertungen",
       x = "Bewertung", y = "Anzahl") +
  theme_minimal()
```

## Nur echte Bewertungen (Book-Rating > 0)

```{r}
books |>
  filter(`Book-Rating` > 0) |>
  summarise(
    Spannweite = max(`Book-Rating`, na.rm = TRUE) - min(`Book-Rating`, na.rm = TRUE),
    IQR        = IQR(`Book-Rating`, na.rm = TRUE),
    Varianz    = var(`Book-Rating`, na.rm = TRUE),
    SD         = sd(`Book-Rating`, na.rm = TRUE)
  )
```




```{r}
books |>
  filter(`Book-Rating` > 0) |>
  ggplot(aes(x = `Book-Rating`)) +
  geom_histogram(binwidth = 1, fill = "steelblue", color = "white") +
  labs(title = "Verteilung der Buchbewertungen",
       x = "Bewertung", y = "Anzahl") +
  theme_minimal()
```


## Violin + Boxplot nach Altersgruppe

```{r}
books |>
  filter(!is.na(Age)) |>
  #filter(`Book-Rating` > 0) |>
  mutate(Altersgruppe = cut(Age,
    breaks = c(0, 20, 30, 40, 60, 100),
    labels = c("bis 20", "21–30", "31–40", "41–60", "über 60"))) |>
  ggplot(aes(x = Altersgruppe, y = `Book-Rating`, fill = Altersgruppe)) +
  geom_violin(alpha = 0.7) +
  geom_boxplot(width = 0.2, alpha = 0.5) +
  labs(title = "Bewertungen nach Altersgruppe",
       x = "Altersgruppe", y = "Bewertung") +
  theme_minimal()
```

## Density Plot: Bimodale Verteilung (Old Faithful Geysir)

Der Mittelwert der Wartezeit liegt bei ~71 Minuten — aber schau Dir die Verteilung an:

```{r}
faithful |>
  ggplot(aes(x = waiting)) +
  geom_density(fill = "steelblue", alpha = 0.5) +
  geom_vline(aes(xintercept = mean(waiting)),
             color = "red", linetype = "dashed") +
  labs(title = "Wartezeit zwischen Ausbrüchen — Old Faithful Geysir",
       subtitle = "Rote Linie: Mittelwert (~71 Min.)",
       x = "Wartezeit (Minuten)", y = "Dichte") +
  theme_minimal()
```

Kaum ein Ausbruch passiert nach ~71 Minuten — es gibt zwei klar getrennte Gruppen. Der Mittelwert ist hier irreführend.

## Density Plot der Buchbewertungen

```{r}
books |>
  filter(`Book-Rating` > 0) |>
  ggplot(aes(x = `Book-Rating`)) +
  geom_density(fill = "steelblue", alpha = 0.5) +
  labs(title = "Dichteverteilung der Buchbewertungen",
       x = "Bewertung", y = "Dichte") +
  theme_minimal()
```

## Density Plot: Altersgruppen im Vergleich

```{r}
books |>
  filter(Age > 5, Age <= 100, `Book-Rating` > 0) |>
  mutate(Altersgruppe = cut(Age,
    breaks = c(5, 20, 30, 40, 60, 100),
    labels = c("bis 20", "21–30", "31–40", "41–60", "über 60"))) |>
  ggplot(aes(x = `Book-Rating`, fill = Altersgruppe)) +
  geom_density(alpha = 0.4) +
  labs(title = "Bewertungen nach Altersgruppe — Dichteverteilung",
       x = "Bewertung", y = "Dichte") +
  theme_minimal()
```

```{r}
books |>
  filter(`Book-Rating` > 0, `Year-Of-Publication` > 1900, `Year-Of-Publication` <= 2004) |>
  mutate(Bewertung = case_when(
    `Book-Rating` <= 4  ~ "niedrig (1–4)",
    `Book-Rating` <= 7  ~ "mittel (5–7)",
    `Book-Rating` >= 8  ~ "hoch (8–10)"
  )) |>
  ggplot(aes(x = `Year-Of-Publication`, fill = Bewertung)) +
  geom_density(alpha = 0.4) +
  labs(title = "Erscheinungsjahr nach Bewertungskategorie",
       x = "Erscheinungsjahr", y = "Dichte") +
  theme_minimal()
```

