---
title: "Notebook Statistik-Kurs Sommersemester 2026 HAW"
output:
  html_document:
    df_print: paged
---

# Einleitung

Ihr Referat basiert auf einem Notebook.

## Session 2

```{r}
mtcars
```

Dies ist mein schöner Datensatz :)



```{r}
summary(mtcars)
```

`summary()` gibt uns auf einen Blick Lage- und Streuungsmaße für alle Variablen: Der mittlere Kraftstoffverbrauch liegt bei 20.09 mpg (Spannweite: 10.4–33.9), die Motorleistung im Mittel bei 146.7 PS. Die meisten Autos haben 6 Zylinder (Median). Schon hier sieht man: Mittelwert und Median können deutlich auseinanderliegen — ein erster Hinweis auf schiefe Verteilungen.

```{r}
cars
```

```{r}
plot(cars)
```


```{r}
x <- 7
y <- x*2
```

```{r}
x <- c(1,2,3)
x*2
```


```{r}
mtcars$carb
```

```{r}
mtcars
```

```{r}
plot(mtcars$cyl,mtcars$mpg)
```

```{r}
plot(mtcars)
```

```{r}
?mtcars
```


## Session 3

```{r}
library(readr)
BX_Books <- read_delim("data/Archiv/BX-Books.csv", 
    delim = ";", escape_double = FALSE, col_types = cols(`Year-Of-Publication` = col_integer(), 
        `Image-URL-S` = col_skip(), `Image-URL-M` = col_skip(), 
        `Image-URL-L` = col_skip()), trim_ws = TRUE)

```
```{r}
library(tidyverse)
```

```{r}
BX_Books %>%
  group_by(Publisher) %>%
  summarise(AnzahlBuecherProPublisher = n()) %>%
  arrange(desc(AnzahlBuecherProPublisher))
```


```{r}
BX_Books %>%
  group_by(`Year-Of-Publication`) %>%
  summarise(AnzahlBuecherProJahr = n()) %>%
  arrange(desc(AnzahlBuecherProJahr))
```

```{r}
BX_Books %>%
  group_by(Publisher, `Book-Author`) %>%
  summarise(BuecherProPublisher = n()) %>%
  arrange(desc(BuecherProPublisher))
```



```{r}
BX_Books %>%
  select(Publisher, `Book-Author`, `Year-Of-Publication`) %>%
  filter(`Year-Of-Publication` >= 1900) %>%
  arrange(`Year-Of-Publication`)
```


```{r}
BX_Books %>%
  group_by(`Book-Author`) %>%
  mutate(NumberOfBooks = n())
```





```{r}
library(readr)
BX_Users <- read_delim("data/Archiv/BX-Users.csv", 
    delim = ";", escape_double = FALSE, col_types = cols(Age = col_integer()), 
    trim_ws = TRUE)
```

```{r}
summary(BX_Users)
```

Wichtige Beobachtungen aus dem Summary: 246.666 Nutzer, mittleres Alter 34.67 Jahre (Median: 32). Aber: das **Maximum liegt bei 244 Jahren** — ein klares Datenproblem, das bereinigt werden muss. Außerdem fehlen bei 97.797 Nutzern (~40%) die Altersangaben (NAs). Das ist eine typische Herausforderung bei realen Datensätzen.

```{r}
BX_Book_Ratings <- read_delim("data/Archiv/BX-Book-Ratings.csv", 
    delim = ";", escape_double = FALSE, col_types = cols(`Book-Rating` = col_integer()), 
    trim_ws = TRUE)

```


# Ein Histogramm erstellen

```{r}
BX_Users %>%
  filter(!is.na(Age)) %>%
  ggplot(., aes(x=Age)) +
  geom_histogram(bins = 200) +
  theme_minimal()
```

```{r}
BX_Users %>%
  group_by(Age) %>%
  summarise(n = n())
```

# Daten zusammenführen

```{r}
books <- BX_Books %>%
  full_join(BX_Book_Ratings) %>%
  full_join(BX_Users)
```

Der Join produziert eine **many-to-many-Warnung**: Ein Buch kann mehrere Bewertungen haben, und ein Nutzer kann mehrere Bücher bewertet haben — das ist hier gewollt. R warnt uns trotzdem, weil solche Joins schnell zu ungewollten Zeilen-Explosionen führen können. Immer prüfen, ob die Zeilenzahl danach sinnvoll ist!


# Sitzung 5: Streuungsmaße & Visualisierung

## Streuungsmaße der Buchbewertungen

```{r}
books |>
  summarise(Durchschnitt = mean(`Book-Rating`, na.rm = TRUE))

books |>
  summarise(
    Spannweite = max(`Book-Rating`, na.rm = TRUE) - min(`Book-Rating`, na.rm = TRUE),
    IQR        = IQR(`Book-Rating`, na.rm = TRUE),
    Varianz    = var(`Book-Rating`, na.rm = TRUE),
    SD         = sd(`Book-Rating`, na.rm = TRUE)
  )
```

```{r}
cars |>
  summarise(
    Durchschnitt = mean(speed),
    SD = sd(speed)
  )
```


## Streuung nach Altersgruppe

```{r}
books |>
  filter(!is.na(Age)) |>
  mutate(Altersgruppe = cut(Age,
    breaks = c(0, 20, 30, 40, 60, 100),
    labels = c("bis 20", "21–30", "31–40", "41–60", "über 60"))) |>
  group_by(Altersgruppe) |>
  summarise(
    SD         = sd(`Book-Rating`, na.rm = TRUE),
    IQR        = IQR(`Book-Rating`, na.rm = TRUE),
    Mittelwert = mean(`Book-Rating`, na.rm = TRUE)
  )
```

## Histogramm der Buchbewertungen

```{r}
books |>
  ggplot(aes(x = `Book-Rating`)) +
  geom_histogram(binwidth = 1, fill = "steelblue", color = "white") +
  labs(title = "Verteilung der Buchbewertungen",
       x = "Bewertung", y = "Anzahl") +
  theme_minimal()
```

R entfernt hier 310.141 Zeilen mit fehlenden Werten. Das sind Einträge mit `Book-Rating = 0` — im Datensatz bedeutet 0 nicht „schlechteste Bewertung", sondern „keine Bewertung abgegeben". Das Histogramm wäre ohne diese Filterung komplett verzerrt. Deshalb immer zuerst den Datensatz verstehen, bevor man visualisiert.

## Nur echte Bewertungen (Book-Rating > 0)

```{r}
books |>
  filter(`Book-Rating` > 0) |>
  summarise(
    Spannweite = max(`Book-Rating`, na.rm = TRUE) - min(`Book-Rating`, na.rm = TRUE),
    IQR        = IQR(`Book-Rating`, na.rm = TRUE),
    Varianz    = var(`Book-Rating`, na.rm = TRUE),
    SD         = sd(`Book-Rating`, na.rm = TRUE)
  )
```




```{r}
books |>
  filter(`Book-Rating` > 0) |>
  ggplot(aes(x = `Book-Rating`)) +
  geom_histogram(binwidth = 1, fill = "steelblue", color = "white") +
  labs(title = "Verteilung der Buchbewertungen",
       x = "Bewertung", y = "Anzahl") +
  theme_minimal()
```


## Violin + Boxplot nach Altersgruppe

```{r}
books |>
  filter(!is.na(Age)) |>
  #filter(`Book-Rating` > 0) |>
  mutate(Altersgruppe = cut(Age,
    breaks = c(0, 20, 30, 40, 60, 100),
    labels = c("bis 20", "21–30", "31–40", "41–60", "über 60"))) |>
  ggplot(aes(x = Altersgruppe, y = `Book-Rating`, fill = Altersgruppe)) +
  geom_violin(alpha = 0.7) +
  geom_boxplot(width = 0.2, alpha = 0.5) +
  labs(title = "Bewertungen nach Altersgruppe",
       x = "Altersgruppe", y = "Bewertung") +
  theme_minimal()
```

## Density Plot: Bimodale Verteilung (Old Faithful Geysir)

Der Mittelwert der Wartezeit liegt bei ~71 Minuten — aber schau Dir die Verteilung an:

```{r}
faithful |>
  ggplot(aes(x = waiting)) +
  geom_density(fill = "steelblue", alpha = 0.5) +
  geom_vline(aes(xintercept = mean(waiting)),
             color = "red", linetype = "dashed") +
  labs(title = "Wartezeit zwischen Ausbrüchen — Old Faithful Geysir",
       subtitle = "Rote Linie: Mittelwert (~71 Min.)",
       x = "Wartezeit (Minuten)", y = "Dichte") +
  theme_minimal()
```

Kaum ein Ausbruch passiert nach ~71 Minuten — es gibt zwei klar getrennte Gruppen. Der Mittelwert ist hier irreführend.

## Density Plot der Buchbewertungen

```{r}
books |>
  filter(`Book-Rating` > 0) |>
  ggplot(aes(x = `Book-Rating`)) +
  geom_density(fill = "steelblue", alpha = 0.5) +
  labs(title = "Dichteverteilung der Buchbewertungen",
       x = "Bewertung", y = "Dichte") +
  theme_minimal()
```

## Density Plot: Altersgruppen im Vergleich

```{r}
books |>
  filter(Age > 5, Age <= 100, `Book-Rating` > 0) |>
  mutate(Altersgruppe = cut(Age,
    breaks = c(5, 20, 30, 40, 60, 100),
    labels = c("bis 20", "21–30", "31–40", "41–60", "über 60"))) |>
  ggplot(aes(x = `Book-Rating`, fill = Altersgruppe)) +
  geom_density(alpha = 0.4) +
  labs(title = "Bewertungen nach Altersgruppe — Dichteverteilung",
       x = "Bewertung", y = "Dichte") +
  theme_minimal()
```

```{r}
books |>
  filter(`Book-Rating` > 0, `Year-Of-Publication` > 1900, `Year-Of-Publication` <= 2004) |>
  mutate(Bewertung = case_when(
    `Book-Rating` <= 4  ~ "niedrig (1–4)",
    `Book-Rating` <= 7  ~ "mittel (5–7)",
    `Book-Rating` >= 8  ~ "hoch (8–10)"
  )) |>
  ggplot(aes(x = `Year-Of-Publication`, fill = Bewertung)) +
  geom_density(alpha = 0.4) +
  labs(title = "Erscheinungsjahr nach Bewertungskategorie",
       x = "Erscheinungsjahr", y = "Dichte") +
  theme_minimal()
```

```{r}
cor.test(cars$speed, cars$dist)
```

**Ergebnis:** r = 0.807, p < 1.49e-12, 95%-KI [0.68, 0.89]. Starke positive Korrelation: je schneller das Auto fährt, desto länger der Bremsweg — das macht physikalisch Sinn. Hier ist Korrelation tatsächlich kausal interpretierbar, weil wir den Mechanismus kennen. Das ist aber die Ausnahme, nicht die Regel.

```{r}
books %>%
  filter(Age > 5) %>%
  filter(`Book-Rating` > 0) %>%
  filter(Age < 101) %>%
  ggplot(., aes(x = Age, y = `Book-Rating`)) +
  geom_point()
```

```{r}
cor.test(books$Age, books$`Book-Rating`)
```

**Ergebnis:** r = -0.054, p < 2.2e-16. Wieder dasselbe Muster wie bei Chi-Quadrat und ANOVA: hochsignifikant, aber praktisch bedeutungslos. Eine Korrelation von -0.054 erklärt weniger als 0.3% der Varianz (r² = 0.003). Ältere Nutzer bewerten also minimal schlechter — aber dieser Effekt ist im Alltag irrelevant. Mit n > 300.000 wird fast alles signifikant.


# Sitzung 7: Inferenzstatistik — t-Test

## Einstichproben-t-Test: Ist der Würfel fair?

Wir simulieren 60 Würfelwürfe und testen, ob der Mittelwert signifikant von 3.5 abweicht (Erwartungswert eines fairen Würfels).

```{r}
set.seed(422)
würfe <- sample(1:6, 60, replace = TRUE)
mean(würfe)
```

```{r}
t.test(würfe, mu = 3.5)
```

**Ergebnis:** t = -0.29, df = 59, p = 0.77. Das 95%-Konfidenzintervall [2.97, 3.89] enthält den Wert 3.5 — kein Hinweis darauf, dass der Würfel gezinkt ist. Wir behalten H₀ bei.

## Zweistichproben-t-Test: Bewerten Männer und Frauen unterschiedlich?

Frage: Gibt es einen Unterschied in den Buchbewertungen zwischen zwei Altersgruppen?

```{r}
gruppe_jung <- books |>
  filter(`Book-Rating` > 0, Age >= 18, Age <= 30) |>
  pull(`Book-Rating`)

gruppe_aelter <- books |>
  filter(`Book-Rating` > 0, Age >= 45, Age <= 60) |>
  pull(`Book-Rating`)

t.test(gruppe_jung, gruppe_aelter)
```

**Ergebnis:** Auch hier: hochsignifikant (p < 2.2e-16) wegen der riesigen Stichprobe, aber die Mittelwerte liegen sehr nah beieinander. Effektgröße (Cohen's d) wäre winzig — das ist das gleiche Prinzip wie bei ANOVA und Chi-Quadrat.

# Sitzung 7: Inferenzstatistik — Chi-Quadrat & ANOVA

## Chi-Quadrat-Test: Zusammenhang zwischen zwei kategorialen Variablen

Frage: Gibt es einen Zusammenhang zwischen Altersgruppe und Bewertungskategorie?

```{r}
library(tidyverse)

books_chi <- books |>
  filter(!is.na(Age), `Book-Rating` > 0, Age > 5, Age <= 100) |>
  mutate(
    Altersgruppe = cut(Age,
      breaks = c(5, 20, 30, 40, 60, 100),
      labels = c("bis 20", "21–30", "31–40", "41–60", "über 60")),
    Bewertungskategorie = cut(`Book-Rating`,
      breaks = c(0, 4, 7, 10),
      labels = c("niedrig (1–4)", "mittel (5–7)", "hoch (8–10)"))
  )

# Häufigkeitstabelle
tabelle <- table(books_chi$Altersgruppe, books_chi$Bewertungskategorie)
tabelle
```

```{r}
# Chi-Quadrat-Test
chisq.test(tabelle)
```

**Ergebnis:** χ²(8) = 155.95, p < 2.2e-16 → hochsignifikant. Es gibt einen statistisch nachweisbaren Zusammenhang zwischen Altersgruppe und Bewertungskategorie.

```{r}
# Effektstärke: Cramér's V
library(rstatix)
cramer_v(tabelle)
```

**Aber:** Cramér's V = 0.027 — das ist ein extrem kleiner Effekt. In der Häufigkeitstabelle sehen wir warum: In allen Altersgruppen dominieren hohe Bewertungen (8–10) klar. Das Muster ist nahezu identisch über alle Gruppen.

**Lehrmoment:** Wir haben über 100.000 Bewertungen — bei so großen Stichproben wird fast jeder noch so kleine Unterschied statistisch signifikant. Das p < 0.05 sagt uns nur, dass der Unterschied *existiert*, nicht dass er *wichtig* ist. Immer die Effektgröße berichten!

## ANOVA: Unterscheiden sich Bewertungen zwischen Altersgruppen?

Frage: Bewerten verschiedene Altersgruppen Bücher unterschiedlich? (3+ Gruppen → ANOVA statt t-Test)

```{r}
books_anova <- books |>
  filter(!is.na(Age), `Book-Rating` > 0, Age > 5, Age <= 100) |>
  mutate(Altersgruppe = cut(Age,
    breaks = c(5, 20, 30, 40, 60, 100),
    labels = c("bis 20", "21–30", "31–40", "41–60", "über 60")))

# Mittelwerte je Gruppe
books_anova |>
  group_by(Altersgruppe) |>
  summarise(
    Mittelwert = mean(`Book-Rating`, na.rm = TRUE),
    SD = sd(`Book-Rating`, na.rm = TRUE),
    n = n()
  )
```

```{r}
# ANOVA
ergebnis <- aov(`Book-Rating` ~ Altersgruppe, data = books_anova)
summary(ergebnis)
```

**Ergebnis:** F(4, 110303) = 30.46, p < 2.2e-16 → hochsignifikant. Mindestens eine Altersgruppe bewertet Bücher anders als die anderen.

```{r}
# Post-hoc-Test: Welche Gruppen unterscheiden sich?
TukeyHSD(ergebnis)
```

**Tukey-Ergebnis:** Die meisten Gruppenpaare unterscheiden sich signifikant — aber die Mittelwertdifferenzen liegen maximal bei ~0.19 Punkten auf einer 10-Punkte-Skala. Die Gruppe 41–60 Jahre gibt im Schnitt die höchsten, die über 60-Jährigen die niedrigsten Bewertungen. Nicht signifikant unterschiedlich: 21–30 vs. bis 20 und 41–60 vs. bis 20.

**Lehrmoment (wieder):** Auch hier gilt — statistisch signifikant ≠ praktisch bedeutsam. Weniger als 0.2 Punkte Unterschied bei Bewertungen von 1–10 ist kaum relevant. Das ist der gleiche Effekt wie beim Chi-Quadrat-Test: große Stichprobe, winziger Effekt, trotzdem signifikant.

```{r}
# Visualisierung
books_anova |>
  ggplot(aes(x = Altersgruppe, y = `Book-Rating`, fill = Altersgruppe)) +
  geom_boxplot(alpha = 0.7) +
  labs(title = "Buchbewertungen nach Altersgruppe",
       x = "Altersgruppe", y = "Bewertung") +
  theme_minimal() +
  theme(legend.position = "none")
```


