---
title: "Notebook Statistik-Kurs Sommersemester 2026 HAW"
output:
  html_document:
    df_print: paged
---

# Einleitung

Ihr Referat basiert auf einem Notebook.

## Session 2

```{r}
mtcars
```

Dies ist mein schöner Datensatz :)



```{r}
summary(mtcars)
```

`summary()` gibt uns auf einen Blick Lage- und Streuungsmaße für alle Variablen: Der mittlere Kraftstoffverbrauch liegt bei 20.09 mpg (Spannweite: 10.4–33.9), die Motorleistung im Mittel bei 146.7 PS. Die meisten Autos haben 6 Zylinder (Median). Schon hier sieht man: Mittelwert und Median können deutlich auseinanderliegen — ein erster Hinweis auf schiefe Verteilungen.

```{r}
cars
```

```{r}
plot(cars)
```


```{r}
x <- 7
y <- x*2
```

```{r}
x <- c(1,2,3)
x*2
```


```{r}
mtcars$carb
```

```{r}
mtcars
```

```{r}
plot(mtcars$cyl,mtcars$mpg)
```

```{r}
plot(mtcars)
```

```{r}
?mtcars
```


## Session 3

```{r}
library(readr)
BX_Books <- read_delim("data/Archiv/BX-Books.csv", 
    delim = ";", escape_double = FALSE, col_types = cols(`Year-Of-Publication` = col_integer(), 
        `Image-URL-S` = col_skip(), `Image-URL-M` = col_skip(), 
        `Image-URL-L` = col_skip()), trim_ws = TRUE)

```
```{r}
library(tidyverse)
```

```{r}
BX_Books %>%
  group_by(Publisher) %>%
  summarise(AnzahlBuecherProPublisher = n()) %>%
  arrange(desc(AnzahlBuecherProPublisher))
```


```{r}
BX_Books %>%
  group_by(`Year-Of-Publication`) %>%
  summarise(AnzahlBuecherProJahr = n()) %>%
  arrange(desc(AnzahlBuecherProJahr))
```

```{r}
BX_Books %>%
  group_by(Publisher, `Book-Author`) %>%
  summarise(BuecherProPublisher = n()) %>%
  arrange(desc(BuecherProPublisher))
```



```{r}
BX_Books %>%
  select(Publisher, `Book-Author`, `Year-Of-Publication`) %>%
  filter(`Year-Of-Publication` >= 1900) %>%
  arrange(`Year-Of-Publication`)
```


```{r}
BX_Books %>%
  group_by(`Book-Author`) %>%
  mutate(NumberOfBooks = n())
```





```{r}
library(readr)
BX_Users <- read_delim("data/Archiv/BX-Users.csv", 
    delim = ";", escape_double = FALSE, col_types = cols(Age = col_integer()), 
    trim_ws = TRUE)
```

```{r}
summary(BX_Users)
```

Wichtige Beobachtungen aus dem Summary: 246.666 Nutzer, mittleres Alter 34.67 Jahre (Median: 32). Aber: das **Maximum liegt bei 244 Jahren** — ein klares Datenproblem, das bereinigt werden muss. Außerdem fehlen bei 97.797 Nutzern (~40%) die Altersangaben (NAs). Das ist eine typische Herausforderung bei realen Datensätzen.

```{r}
BX_Book_Ratings <- read_delim("data/Archiv/BX-Book-Ratings.csv", 
    delim = ";", escape_double = FALSE, col_types = cols(`Book-Rating` = col_integer()), 
    trim_ws = TRUE)

```


# Ein Histogramm erstellen

```{r}
BX_Users %>%
  filter(!is.na(Age)) %>%
  ggplot(., aes(x=Age)) +
  geom_histogram(bins = 200) +
  theme_minimal()
```

```{r}
BX_Users %>%
  group_by(Age) %>%
  summarise(n = n())
```

# Daten zusammenführen

```{r}
books <- BX_Books %>%
  full_join(BX_Book_Ratings) %>%
  full_join(BX_Users)
```

Der Join produziert eine **many-to-many-Warnung**: Ein Buch kann mehrere Bewertungen haben, und ein Nutzer kann mehrere Bücher bewertet haben — das ist hier gewollt. R warnt uns trotzdem, weil solche Joins schnell zu ungewollten Zeilen-Explosionen führen können. Immer prüfen, ob die Zeilenzahl danach sinnvoll ist!


# Sitzung 5: Streuungsmaße & Visualisierung

## Streuungsmaße der Buchbewertungen

```{r}
books |>
  summarise(Durchschnitt = mean(`Book-Rating`, na.rm = TRUE))

books |>
  summarise(
    Spannweite = max(`Book-Rating`, na.rm = TRUE) - min(`Book-Rating`, na.rm = TRUE),
    IQR        = IQR(`Book-Rating`, na.rm = TRUE),
    Varianz    = var(`Book-Rating`, na.rm = TRUE),
    SD         = sd(`Book-Rating`, na.rm = TRUE)
  )
```

```{r}
cars |>
  summarise(
    Durchschnitt = mean(speed),
    SD = sd(speed)
  )
```


## Streuung nach Altersgruppe

```{r}
books |>
  filter(!is.na(Age)) |>
  mutate(Altersgruppe = cut(Age,
    breaks = c(0, 20, 30, 40, 60, 100),
    labels = c("bis 20", "21–30", "31–40", "41–60", "über 60"))) |>
  group_by(Altersgruppe) |>
  summarise(
    SD         = sd(`Book-Rating`, na.rm = TRUE),
    IQR        = IQR(`Book-Rating`, na.rm = TRUE),
    Mittelwert = mean(`Book-Rating`, na.rm = TRUE)
  )
```

## Histogramm der Buchbewertungen

```{r}
books |>
  ggplot(aes(x = `Book-Rating`)) +
  geom_histogram(binwidth = 1, fill = "steelblue", color = "white") +
  labs(title = "Verteilung der Buchbewertungen",
       x = "Bewertung", y = "Anzahl") +
  theme_minimal()
```

R entfernt hier 310.141 Zeilen mit fehlenden Werten. Das sind Einträge mit `Book-Rating = 0` — im Datensatz bedeutet 0 nicht „schlechteste Bewertung", sondern „keine Bewertung abgegeben". Das Histogramm wäre ohne diese Filterung komplett verzerrt. Deshalb immer zuerst den Datensatz verstehen, bevor man visualisiert.

## Nur echte Bewertungen (Book-Rating > 0)

```{r}
books |>
  filter(`Book-Rating` > 0) |>
  summarise(
    Spannweite = max(`Book-Rating`, na.rm = TRUE) - min(`Book-Rating`, na.rm = TRUE),
    IQR        = IQR(`Book-Rating`, na.rm = TRUE),
    Varianz    = var(`Book-Rating`, na.rm = TRUE),
    SD         = sd(`Book-Rating`, na.rm = TRUE)
  )
```




```{r}
books |>
  filter(`Book-Rating` > 0) |>
  ggplot(aes(x = `Book-Rating`)) +
  geom_histogram(binwidth = 1, fill = "steelblue", color = "white") +
  labs(title = "Verteilung der Buchbewertungen",
       x = "Bewertung", y = "Anzahl") +
  theme_minimal()
```


## Violin + Boxplot nach Altersgruppe

```{r}
books |>
  filter(!is.na(Age)) |>
  #filter(`Book-Rating` > 0) |>
  mutate(Altersgruppe = cut(Age,
    breaks = c(0, 20, 30, 40, 60, 100),
    labels = c("bis 20", "21–30", "31–40", "41–60", "über 60"))) |>
  ggplot(aes(x = Altersgruppe, y = `Book-Rating`, fill = Altersgruppe)) +
  geom_violin(alpha = 0.7) +
  geom_boxplot(width = 0.2, alpha = 0.5) +
  labs(title = "Bewertungen nach Altersgruppe",
       x = "Altersgruppe", y = "Bewertung") +
  theme_minimal()
```

## Density Plot: Bimodale Verteilung (Old Faithful Geysir)

Der Mittelwert der Wartezeit liegt bei ~71 Minuten — aber schau Dir die Verteilung an:

```{r}
faithful |>
  ggplot(aes(x = waiting)) +
  geom_density(fill = "steelblue", alpha = 0.5) +
  geom_vline(aes(xintercept = mean(waiting)),
             color = "red", linetype = "dashed") +
  labs(title = "Wartezeit zwischen Ausbrüchen — Old Faithful Geysir",
       subtitle = "Rote Linie: Mittelwert (~71 Min.)",
       x = "Wartezeit (Minuten)", y = "Dichte") +
  theme_minimal()
```

Kaum ein Ausbruch passiert nach ~71 Minuten — es gibt zwei klar getrennte Gruppen. Der Mittelwert ist hier irreführend.

## Density Plot der Buchbewertungen

```{r}
books |>
  filter(`Book-Rating` > 0) |>
  ggplot(aes(x = `Book-Rating`)) +
  geom_density(fill = "steelblue", alpha = 0.5) +
  labs(title = "Dichteverteilung der Buchbewertungen",
       x = "Bewertung", y = "Dichte") +
  theme_minimal()
```

## Density Plot: Altersgruppen im Vergleich

```{r}
books |>
  filter(Age > 5, Age <= 100, `Book-Rating` > 0) |>
  mutate(Altersgruppe = cut(Age,
    breaks = c(5, 20, 30, 40, 60, 100),
    labels = c("bis 20", "21–30", "31–40", "41–60", "über 60"))) |>
  ggplot(aes(x = `Book-Rating`, fill = Altersgruppe)) +
  geom_density(alpha = 0.4) +
  labs(title = "Bewertungen nach Altersgruppe — Dichteverteilung",
       x = "Bewertung", y = "Dichte") +
  theme_minimal()
```

```{r}
books |>
  filter(`Book-Rating` > 0, `Year-Of-Publication` > 1900, `Year-Of-Publication` <= 2004) |>
  mutate(Bewertung = case_when(
    `Book-Rating` <= 4  ~ "niedrig (1–4)",
    `Book-Rating` <= 7  ~ "mittel (5–7)",
    `Book-Rating` >= 8  ~ "hoch (8–10)"
  )) |>
  ggplot(aes(x = `Year-Of-Publication`, fill = Bewertung)) +
  geom_density(alpha = 0.4) +
  labs(title = "Erscheinungsjahr nach Bewertungskategorie",
       x = "Erscheinungsjahr", y = "Dichte") +
  theme_minimal()
```

```{r}
cor.test(cars$speed, cars$dist)
```

**Ergebnis:** r = 0.807, p < 1.49e-12, 95%-KI [0.68, 0.89]. Starke positive Korrelation: je schneller das Auto fährt, desto länger der Bremsweg — das macht physikalisch Sinn. Hier ist Korrelation tatsächlich kausal interpretierbar, weil wir den Mechanismus kennen. Das ist aber die Ausnahme, nicht die Regel.

```{r}
books %>%
  filter(Age > 5) %>%
  filter(`Book-Rating` > 0) %>%
  filter(Age < 101) %>%
  ggplot(., aes(x = Age, y = `Book-Rating`)) +
  geom_point()
```

```{r}
cor.test(books$Age, books$`Book-Rating`)
```

**Ergebnis:** r = -0.054, p < 2.2e-16. Wieder dasselbe Muster wie bei Chi-Quadrat und ANOVA: hochsignifikant, aber praktisch bedeutungslos. Eine Korrelation von -0.054 erklärt weniger als 0.3% der Varianz (r² = 0.003). Ältere Nutzer bewerten also minimal schlechter — aber dieser Effekt ist im Alltag irrelevant. Mit n > 300.000 wird fast alles signifikant.


# Sitzung 7: Inferenzstatistik — t-Test

## Einstichproben-t-Test: Ist der Würfel fair?

Wir simulieren 60 Würfelwürfe und testen, ob der Mittelwert signifikant von 3.5 abweicht (Erwartungswert eines fairen Würfels).

```{r}
set.seed(422)
würfe <- sample(1:6, 60, replace = TRUE)
mean(würfe)
```

```{r}
t.test(würfe, mu = 3.5)
```

**Ergebnis:** t = -0.29, df = 59, p = 0.77. Das 95%-Konfidenzintervall [2.97, 3.89] enthält den Wert 3.5 — kein Hinweis darauf, dass der Würfel gezinkt ist. Wir behalten H₀ bei.

## Zweistichproben-t-Test: Bewerten Männer und Frauen unterschiedlich?

Frage: Gibt es einen Unterschied in den Buchbewertungen zwischen zwei Altersgruppen?

```{r}
gruppe_jung <- books |>
  filter(`Book-Rating` > 0, Age >= 18, Age <= 30) |>
  pull(`Book-Rating`)

gruppe_aelter <- books |>
  filter(`Book-Rating` > 0, Age >= 45, Age <= 60) |>
  pull(`Book-Rating`)

t.test(gruppe_jung, gruppe_aelter)
```

**Ergebnis:** Auch hier: hochsignifikant (p < 2.2e-16) wegen der riesigen Stichprobe, aber die Mittelwerte liegen sehr nah beieinander. Effektgröße (Cohen's d) wäre winzig — das ist das gleiche Prinzip wie bei ANOVA und Chi-Quadrat.

# Sitzung 7: Inferenzstatistik — Chi-Quadrat & ANOVA

## Chi-Quadrat-Test: Zusammenhang zwischen zwei kategorialen Variablen

Frage: Gibt es einen Zusammenhang zwischen Altersgruppe und Bewertungskategorie?

```{r}
library(tidyverse)

books_chi <- books |>
  filter(!is.na(Age), `Book-Rating` > 0, Age > 5, Age <= 100) |>
  mutate(
    Altersgruppe = cut(Age,
      breaks = c(5, 20, 30, 40, 60, 100),
      labels = c("bis 20", "21–30", "31–40", "41–60", "über 60")),
    Bewertungskategorie = cut(`Book-Rating`,
      breaks = c(0, 4, 7, 10),
      labels = c("niedrig (1–4)", "mittel (5–7)", "hoch (8–10)"))
  )

# Häufigkeitstabelle
tabelle <- table(books_chi$Altersgruppe, books_chi$Bewertungskategorie)
tabelle
```

```{r}
# Chi-Quadrat-Test
chisq.test(tabelle)
```

**Ergebnis:** χ²(8) = 155.95, p < 2.2e-16 → hochsignifikant. Es gibt einen statistisch nachweisbaren Zusammenhang zwischen Altersgruppe und Bewertungskategorie.

```{r}
# Effektstärke: Cramér's V
library(rstatix)
cramer_v(tabelle)
```

**Aber:** Cramér's V = 0.027 — das ist ein extrem kleiner Effekt. In der Häufigkeitstabelle sehen wir warum: In allen Altersgruppen dominieren hohe Bewertungen (8–10) klar. Das Muster ist nahezu identisch über alle Gruppen.

**Lehrmoment:** Wir haben über 100.000 Bewertungen — bei so großen Stichproben wird fast jeder noch so kleine Unterschied statistisch signifikant. Das p < 0.05 sagt uns nur, dass der Unterschied *existiert*, nicht dass er *wichtig* ist. Immer die Effektgröße berichten!

## ANOVA: Unterscheiden sich Bewertungen zwischen Altersgruppen?

Frage: Bewerten verschiedene Altersgruppen Bücher unterschiedlich? (3+ Gruppen → ANOVA statt t-Test)

```{r}
books_anova <- books |>
  filter(!is.na(Age), `Book-Rating` > 0, Age > 5, Age <= 100) |>
  mutate(Altersgruppe = cut(Age,
    breaks = c(5, 20, 30, 40, 60, 100),
    labels = c("bis 20", "21–30", "31–40", "41–60", "über 60")))

# Mittelwerte je Gruppe
books_anova |>
  group_by(Altersgruppe) |>
  summarise(
    Mittelwert = mean(`Book-Rating`, na.rm = TRUE),
    SD = sd(`Book-Rating`, na.rm = TRUE),
    n = n()
  )
```

```{r}
# ANOVA
ergebnis <- aov(`Book-Rating` ~ Altersgruppe, data = books_anova)
summary(ergebnis)
```

**Ergebnis:** F(4, 110303) = 30.46, p < 2.2e-16 → hochsignifikant. Mindestens eine Altersgruppe bewertet Bücher anders als die anderen.

```{r}
# Post-hoc-Test: Welche Gruppen unterscheiden sich?
TukeyHSD(ergebnis)
```

**Tukey-Ergebnis:** Die meisten Gruppenpaare unterscheiden sich signifikant — aber die Mittelwertdifferenzen liegen maximal bei ~0.19 Punkten auf einer 10-Punkte-Skala. Die Gruppe 41–60 Jahre gibt im Schnitt die höchsten, die über 60-Jährigen die niedrigsten Bewertungen. Nicht signifikant unterschiedlich: 21–30 vs. bis 20 und 41–60 vs. bis 20.

**Lehrmoment (wieder):** Auch hier gilt — statistisch signifikant ≠ praktisch bedeutsam. Weniger als 0.2 Punkte Unterschied bei Bewertungen von 1–10 ist kaum relevant. Das ist der gleiche Effekt wie beim Chi-Quadrat-Test: große Stichprobe, winziger Effekt, trotzdem signifikant.

```{r}
# Visualisierung
books_anova |>
  ggplot(aes(x = Altersgruppe, y = `Book-Rating`, fill = Altersgruppe)) +
  geom_boxplot(alpha = 0.7) +
  labs(title = "Buchbewertungen nach Altersgruppe",
       x = "Altersgruppe", y = "Bewertung") +
  theme_minimal() +
  theme(legend.position = "none")
```

# Sitzung 8: Regression & logistische Regression

## Lineare Regression: Mieten vorhersagen

Wir starten mit dem Beispiel aus den Folien: Kann man aus der Wohnfläche die Miete vorhersagen?

```{r}
wohnungen <- data.frame(
  flaeche = c(30, 45, 60, 70, 80, 90, 100, 110, 120),
  miete = c(450, 600, 720, 850, 1000, 1150, 1250, 1400, 1550)
)

modell_lm <- lm(miete ~ flaeche, data = wohnungen)
summary(modell_lm)
```

**Ergebnis:** Pro zusätzlichem Quadratmeter steigt die Miete um ca. 12 €, das R² liegt nahe 1 — die Fläche erklärt fast die gesamte Varianz. So schöne Werte gibt es nur bei konstruierten Beispieldaten; echte Daten streuen deutlich mehr.

```{r}
ggplot(wohnungen, aes(x = flaeche, y = miete)) +
  geom_point() +
  geom_smooth(method = "lm", se = FALSE) +
  theme_minimal()
```

## Multiple Regression mit echten(eren) Daten

```{r}
Wohnungen_mit_Energieeffizienz <- read_csv("data/Wohnungen_mit_Energieeffizienz.csv")

modell_multi <- lm(miete ~ flaeche + saniert + energieeffizienz,
                   data = Wohnungen_mit_Energieeffizienz)
summary(modell_multi)
```

**Interpretation:** Jeder Koeffizient zeigt den Effekt *bei Konstanthaltung der anderen Variablen*. Sanierung und bessere Energieeffizienzklassen erhöhen die Miete zusätzlich zur Fläche.

## Logistische Regression: Überleben auf der Titanic

Bisher haben wir eine Zahl vorhergesagt (Miete in Euro). Oft ist die Zielvariable aber nur ja/nein: Wird ein Buch ausgeliehen? Ist eine E-Mail Spam? Hier: Überlebt ein Passagier den Untergang der Titanic?

```{r}
titanic <- read.csv2("data/titanic.csv")
```

### Warum keine Gerade?

```{r}
ggplot(titanic, aes(x = fare, y = survived)) +
  geom_point(alpha = 0.2) +
  geom_smooth(method = "lm", se = FALSE, color = "red") +
  geom_hline(yintercept = c(0, 1), linetype = "dashed") +
  labs(x = "Ticketpreis (£)", y = "Überlebt (0/1)") +
  theme_minimal()
```

Die Gerade sagt beim teuersten Ticket (£512) eine "Überlebenswahrscheinlichkeit" von 1,48 vorher — 148 % gibt es nicht. Wir brauchen etwas, das immer zwischen 0 und 1 bleibt.

### Die S-Kurve

```{r}
ggplot(titanic, aes(x = fare, y = survived)) +
  geom_point(alpha = 0.2) +
  geom_smooth(method = "glm", method.args = list(family = "binomial"),
              se = FALSE, color = "blue") +
  geom_hline(yintercept = c(0, 1), linetype = "dashed") +
  labs(x = "Ticketpreis (£)", y = "Überlebenswahrscheinlichkeit") +
  theme_minimal()
```

### Das Modell

Aus `lm()` wird `glm()` plus `family = binomial` — sonst ändert sich fast nichts:

```{r}
modell_logit <- glm(survived ~ age + sex + factor(pclass),
                    family = binomial,
                    data = titanic)
summary(modell_logit)
```

**Interpretation über die Vorzeichen:** `sexmale` negativ → Männer überlebten seltener. `factor(pclass)2/3` negativ → je schlechter die Klasse, desto geringer die Überlebenschance. `age` negativ → Ältere überlebten seltener. "Frauen und Kinder zuerst" — die Daten bestätigen es.

### Konkrete Vorhersagen

```{r}
neue_passagiere <- data.frame(
  age = c(30, 30),
  sex = c("female", "male"),
  pclass = c(1, 3)
)

predict(modell_logit, newdata = neue_passagiere, type = "response")
```

**Ergebnis:** Eine 30-jährige Frau in der 1. Klasse hat laut Modell ca. 92 % Überlebenswahrscheinlichkeit, ein 30-jähriger Mann in der 3. Klasse ca. 9 %.

### Für Neugierige: Odds Ratios (Selbststudium)

Die Koeffizienten eines `glm()` sind sogenannte Log-Odds — schwer zu lesen. Mit `exp()` werden daraus **Odds Ratios**: Werte über 1 erhöhen die Chance, Werte unter 1 senken sie.

```{r}
exp(coef(modell_logit))
```

**Lesebeispiel:** Das Odds Ratio für `sexmale` liegt bei ca. 0.08 — die Überlebens-*Chance* (Odds) eines Mannes betrug nur etwa 8 % der einer Frau (bei gleichem Alter und gleicher Klasse). Wichtig: Odds sind nicht dasselbe wie Wahrscheinlichkeiten — für konkrete Wahrscheinlichkeiten nutzen wir `predict(..., type = "response")` wie oben.

# Sitzung 8: Prinzipien der Datenvisualisierung

> "The greatest value of a picture is when it forces us to notice what we never expected to see." (John Tukey)

Für einige Beispiele brauchen wir zusätzliche Packages — einmalig installieren:

```{r eval=FALSE}
install.packages(c("titanic", "nycflights23", "reshape2",
                   "ggalluvial", "treemapify", "scales"))
```

```{r message=FALSE}
library(tidyverse)
```

## Redundant Coding

Nicht jeder kann Farben gleich gut unterscheiden (ca. 8 % der Männer haben eine Rot-Grün-Schwäche). Deshalb kodieren wir wichtige Unterscheidungen doppelt: hier Farbe **und** Form.

```{r}
ggplot(iris, aes(x = Sepal.Length, y = Sepal.Width,
                 color = Species, shape = Species)) +
  geom_point(size = 3, alpha = 0.7) +
  scale_color_manual(values = c("setosa" = "#a6cee3",
                                "virginica" = "#5ab4ac",
                                "versicolor" = "#d8b365")) +
  scale_shape_manual(values = c("setosa" = 16,
                                "virginica" = 21,
                                "versicolor" = 22)) +
  labs(x = "sepal length", y = "sepal width") +
  theme_bw() +
  theme(legend.title = element_blank())
```

## Weißer Space: Clutter entfernen, aber lesbar bleiben

Gleiche Daten, zwei Layouts: Zu wenig Abstand zwischen den Facetten macht die Grafik unleserlich — etwas weißer Raum hilft. Aber: Weißer Raum ist Mittel zum Zweck, kein Selbstzweck.

```{r message=FALSE}
library(titanic)
data("titanic_train")

titanic_data <- titanic_train %>%
  mutate(
    Sex = factor(Sex, levels = c("female", "male")),
    Survived = factor(ifelse(Survived == 1, "survived", "died")),
    Pclass = factor(Pclass, labels = c("1st", "2nd", "3rd"))
  ) %>%
  count(Pclass, Sex, Survived) %>%
  rename(count = n)

ggplot(titanic_data, aes(x = Sex, y = count, fill = Sex)) +
  geom_col() +
  facet_grid(Pclass ~ Survived) +
  scale_fill_manual(values = c("female" = "#E69F00", "male" = "#4472C4")) +
  theme_minimal() +
  theme(
    legend.position = "none",
    panel.spacing = unit(5, "mm"),
    panel.background = element_rect(fill = "#F1F1F1", color = NA),
    strip.background = element_rect(fill = "white", color = NA)
  )
```

## Highlighting

Wenn eine Aussage im Fokus steht, bekommt nur das relevante Element eine Signalfarbe — der Rest tritt in Grau zurück. Die Augen des Betrachters gehen sofort dorthin.

```{r message=FALSE}
library(nycflights23)

airline_delays <- flights %>%
  group_by(carrier) %>%
  summarise(mean_delay = mean(arr_delay, na.rm = TRUE)) %>%
  left_join(airlines, by = "carrier") %>%
  arrange(mean_delay)

farben <- ifelse(airline_delays$carrier == "G4", "#B22222", "#AAAAAA")

ggplot(airline_delays, aes(x = reorder(name, mean_delay), y = mean_delay)) +
  geom_col(fill = farben) +
  coord_flip() +
  labs(x = "", y = "mean arrival delay (min.)") +
  theme_minimal() +
  theme(
    panel.grid.major.y = element_blank(),
    panel.grid.minor.y = element_blank()
  )
```

## Diagrammtypen-Galerie

Welches Diagramm passt zu welcher Frage? Die folgenden Beispiele nutzen simulierte Daten — der Code ist bewusst kurz gehalten, damit Sie ihn als Vorlage für Ihre eigenen Daten verwenden können.

### Scatter Plot / Streudiagramm

Beziehung zwischen zwei kontinuierlichen Variablen; erkennt Muster, Cluster, Ausreißer.

```{r}
set.seed(42)
scatter_data <- data.frame(x = rnorm(100), y = rnorm(100),
  gruppe = sample(LETTERS[1:3], 100, replace = TRUE))
scatter_data$y <- scatter_data$y + scatter_data$x - 0.7 + rnorm(100, 0, 0.5)

ggplot(scatter_data, aes(x = x, y = y, color = gruppe)) +
  geom_point(size = 3, alpha = 0.7) +
  scale_color_brewer(palette = "Set1") +
  theme_minimal() +
  labs(x = "Variable X", y = "Variable Y", color = "Gruppe")
```

### Korrelationsmatrix

Korrelationsstärke zwischen mehreren Variablen auf einen Blick — essentiell für explorative Datenanalyse.

```{r message=FALSE}
library(reshape2)
set.seed(123)
sim_data <- data.frame(A = rnorm(100), B = rnorm(100), C = rnorm(100),
  D = rnorm(100), E = rnorm(100))
sim_data$B <- sim_data$B + sim_data$A - 0.7 + rnorm(100, 0, 0.5)
sim_data$C <- sim_data$C - sim_data$A - 0.4 + rnorm(100, 0, 0.5)
sim_data$D <- sim_data$D + sim_data$B - 0.6 + rnorm(100, 0, 0.5)
sim_data$E <- sim_data$E - sim_data$C - 0.5 + sim_data$D - 0.3 + rnorm(100, 0, 0.5)

cormat <- round(cor(sim_data), 2)
melted_cormat <- melt(cormat)

ggplot(melted_cormat, aes(x = Var1, y = Var2, fill = value)) +
  geom_tile(color = "white") +
  scale_fill_gradient2(low = "firebrick", high = "steelblue", mid = "white",
                       midpoint = 0, limit = c(-1, 1)) +
  geom_text(aes(label = round(value, 2)), color = "black", size = 3) +
  theme_minimal() + coord_equal() + labs(fill = "Korrelation")
```

### Sankey Diagram

Flüsse zwischen Kategorien; die Breite zeigt das Volumen.

```{r message=FALSE}
library(ggalluvial)
sankey_data <- data.frame(
  Quelle = rep(c("A", "B", "C"), times = c(3, 2, 2)),
  Ziel = c("X", "Y", "Z", "X", "Y", "Y", "Z"),
  Wert = c(5, 3, 2, 2, 3, 1, 4))

ggplot(sankey_data, aes(axis1 = Quelle, axis2 = Ziel, y = Wert)) +
  geom_alluvium(aes(fill = Quelle), width = 1/3) +
  geom_stratum(width = 1/3, fill = "grey80", color = "grey50") +
  geom_text(stat = "stratum", aes(label = after_stat(stratum))) +
  scale_fill_brewer(palette = "Set1") +
  theme_minimal() + labs(x = NULL, y = NULL) +
  theme(legend.position = "none", axis.text.y = element_blank(),
        axis.ticks = element_blank())
```

### Horizontal Bar Chart

Ideal für Rankings und lange Kategorienamen.

```{r}
hbar_data <- data.frame(
  kategorie = c("Kategorie mit sehr langem Namen A", "Kategorie B",
                "Kategorie C", "Kategorie D", "Kategorie E"),
  wert = c(85, 72, 56, 41, 25))

ggplot(hbar_data, aes(x = reorder(kategorie, wert), y = wert)) +
  geom_bar(stat = "identity", fill = "steelblue") +
  coord_flip() + theme_minimal() + labs(x = NULL, y = "Wert") +
  geom_text(aes(label = wert), hjust = -0.2) +
  ylim(0, max(hbar_data$wert) * 1.15)
```

### Column Chart

Vertikale Balken für wenige, klare Kategorien — Basislinie immer bei 0!

```{r}
column_data <- data.frame(
  kategorie = factor(c("A", "B", "C", "D", "E")),
  wert = c(85, 72, 56, 41, 25))

ggplot(column_data, aes(x = kategorie, y = wert, fill = kategorie)) +
  geom_bar(stat = "identity", width = 0.7) +
  scale_fill_brewer(palette = "Set2") + theme_minimal() +
  labs(x = NULL, y = "Wert") + theme(legend.position = "none") +
  geom_text(aes(label = wert), vjust = -0.5) +
  ylim(0, max(column_data$wert) * 1.1)
```

### Diverging Bars

Abweichungen in zwei Richtungen von einer zentralen Basislinie (z.B. positiv/negativ, Z-Scores).

```{r}
diverging_data <- data.frame(
  category = factor(LETTERS[1:8], levels = LETTERS[8:1]),
  value = c(5, -2, 8, -3, 6, -1, 4, -7))

ggplot(diverging_data, aes(x = category, y = value, fill = value > 0)) +
  geom_bar(stat = "identity") +
  scale_fill_manual(values = c("firebrick", "steelblue"), guide = "none") +
  coord_flip() + theme_minimal() + labs(y = "Abweichung vom Mittelwert")
```

### Diverging Lollipop Chart

Elegantere Alternative zu Diverging Bars — weniger "Tinte", gleiche Information.

```{r}
lollipop_data <- data.frame(
  category = factor(LETTERS[1:8], levels = LETTERS[8:1]),
  value = c(5, -2, 8, -3, 6, -1, 4, -7))

ggplot(lollipop_data, aes(x = category, y = value, color = value > 0)) +
  geom_segment(aes(y = 0, x = category, yend = value, xend = category),
               color = "grey") +
  geom_point(size = 3) +
  scale_color_manual(values = c("firebrick", "steelblue"), guide = "none") +
  coord_flip() + theme_minimal() + labs(y = "Abweichung vom Mittelwert")
```

### Histogram

Verteilung numerischer Daten in Bins — hier mit zwei Modi (kennen wir vom Old-Faithful-Beispiel).

```{r}
set.seed(123)
hist_data <- data.frame(
  value = c(rnorm(400, mean = 5, sd = 1), rnorm(100, mean = 8, sd = 0.5)))

ggplot(hist_data, aes(x = value)) +
  geom_histogram(bins = 30, fill = "steelblue", color = "white") +
  theme_minimal() + labs(y = "Häufigkeit")
```

### Boxplots

Kompakter Kategorienvergleich: Median, Quartile, Ausreißer.

```{r}
set.seed(123)
box_data <- data.frame(
  category = rep(c("A", "B", "C", "D"), each = 100),
  value = c(rnorm(100, mean = 5, sd = 1), rnorm(100, mean = 7, sd = 1.5),
            rnorm(100, mean = 4, sd = 0.8), rnorm(100, mean = 6, sd = 2)))

ggplot(box_data, aes(x = category, y = value, fill = category)) +
  geom_boxplot() +
  scale_fill_brewer(palette = "Set2", guide = "none") + theme_minimal()
```

### Boxplot mit echten Daten: Verspätungen + Highlighting

Boxplots und Highlighting kombiniert — die Fluggesellschaft mit der höchsten mittleren Verspätung sticht heraus.

```{r message=FALSE, warning=FALSE}
delay_data <- flights %>%
  left_join(airlines, by = "carrier")

carrier_order <- delay_data %>%
  group_by(carrier, name) %>%
  summarise(median_delay = median(arr_delay, na.rm = TRUE), .groups = "drop") %>%
  arrange(median_delay)

delay_data$color <- ifelse(delay_data$carrier == "G4", "#B22222", "#AAAAAA")

ggplot(delay_data, aes(x = factor(name, levels = carrier_order$name),
                       y = arr_delay)) +
  geom_boxplot(aes(fill = color), outlier.shape = NA, varwidth = TRUE) +
  coord_flip() +
  scale_fill_identity() +
  scale_y_continuous(limits = c(-50, 150)) +
  labs(title = "Verteilung der Ankunftsverspätungen nach Fluggesellschaft",
       x = "", y = "arrival delay (min.)") +
  theme_minimal() +
  theme(panel.grid.major.y = element_blank(),
        panel.grid.minor.y = element_blank())
```

### Violin Plot + Boxplot

Zeigt zusätzlich die Form der Verteilung — Gruppe A ist bimodal, das sieht man im Boxplot allein nicht!

```{r}
set.seed(123)
violin_data <- data.frame(
  category = rep(c("A", "B", "C"), each = 100),
  value = c(c(rnorm(50, 5, 1), rnorm(50, 8, 0.5)),
            rnorm(100, 7, 1.5), rnorm(100, 6, 0.7)))

ggplot(violin_data, aes(x = category, y = value, fill = category)) +
  geom_violin(alpha = 0.7) +
  geom_boxplot(width = 0.2, fill = "white", alpha = 0.7) +
  scale_fill_brewer(palette = "Set2", guide = "none") + theme_minimal()
```

### Stacked Area Chart

Beiträge von Kategorien zur Gesamtsumme im Zeitverlauf.

```{r}
set.seed(42)
years <- 2010:2020
area_data <- data.frame(
  year = rep(years, 4),
  category = rep(c("A", "B", "C", "D"), each = length(years)),
  value = c(10:20 + rnorm(11, 0, 1), 20:30 - rnorm(11, 0, 1),
            15:25 + rnorm(11, 0, 2), 25:35 + rnorm(11, 0, 1.5)))

ggplot(area_data, aes(x = year, y = value, fill = category)) +
  geom_area() + scale_fill_brewer(palette = "Set2") + theme_minimal()
```

### Stacked 100% Area Chart

Gleiche Daten, aber relative Anteile statt absoluter Werte — Fokus auf Zusammensetzung.

```{r}
ggplot(area_data, aes(x = year, y = value, fill = category)) +
  geom_area(position = "fill") +
  scale_y_continuous(labels = scales::percent) +
  scale_fill_brewer(palette = "Set2") + theme_minimal() + labs(y = "Anteil")
```

### Waterfall Diagram

Schrittweise Zu- und Abnahmen bis zum Endergebnis — typisch für Budget- oder Gewinnanalysen.

```{r}
waterfall_data <- data.frame(
  stage = factor(c("Start", "Einnahmen", "Kosten", "Steuern", "Ende"),
                 levels = c("Start", "Einnahmen", "Kosten", "Steuern", "Ende")),
  value = c(0, 50, -30, -10, 0),
  end = c(100, 150, 120, 110, 110),
  start = c(100, 100, 150, 120, 110),
  type = c("total", "in", "out", "out", "total"))

ggplot(waterfall_data, aes(x = stage, y = value, fill = type)) +
  geom_rect(aes(x = stage, xmin = as.numeric(stage) - 0.4,
                xmax = as.numeric(stage) + 0.4,
                ymin = pmin(start, end), ymax = pmax(start, end)),
            color = "black") +
  scale_fill_manual(values = c("in" = "steelblue", "out" = "firebrick",
                               "total" = "darkgrey"), guide = "none") +
  theme_minimal() + labs(y = "Wert")
```

### Heatmap

Farbintensität für Matrixwerte — gut für Muster, Cluster, Zeitreihen.

```{r}
set.seed(42)
n <- 10
heatmap_data <- expand.grid(x = 1:n, y = 1:n)
heatmap_data$value <- matrix(rnorm(n^2), n, n)[cbind(heatmap_data$x, heatmap_data$y)]

ggplot(heatmap_data, aes(x = x, y = y, fill = value)) +
  geom_tile() + scale_fill_viridis_c() + theme_minimal() +
  coord_equal() + labs(x = "", y = "")
```

### Treemap

Teil-Ganzes-Beziehungen: Die Fläche entspricht dem Wert.

```{r message=FALSE}
library(treemapify)
treemap_data <- data.frame(
  category = c("A", "B", "C", "D", "E", "F"),
  subcategory = c("A1", "B1", "C1", "D1", "E1", "F1"),
  value = c(25, 18, 12, 10, 8, 5))

ggplot(treemap_data, aes(area = value, fill = category, label = subcategory)) +
  geom_treemap() +
  geom_treemap_text(color = "white", fontface = "bold") +
  scale_fill_brewer(palette = "Set2") + theme_void()
```

**Und zum Schluss:** Nein, Sie verwenden bitte keine Pie Charts! Menschen sind schlecht darin, Winkel zu vergleichen — ein (horizontaler) Bar Chart zeigt dieselbe Information fast immer besser.


