---
title: "Beispiel-Analyse: Titanic-Datensatz"
author: "Tom Alby / Matrikelnummer 123456789"
date: "`r Sys.Date()`"
output:
  html_document:
    toc: true
    df_print: paged
  html_notebook:
    toc: true
    toc_float: true
    theme: flatly
---

```{r setup, include=FALSE}
knitr::opts_chunk$set(echo = TRUE, message = FALSE, warning = FALSE)
library(tidyverse)
```

---

## 1 Datensatz: Herkunft & Erhebung

Der **Titanic-Datensatz** enthält Passagierdaten der RMS Titanic, die am 15. April 1912 nach einer Kollision mit einem Eisberg sank. Von 2.224 Personen an Bord überlebten nur 710.

Die Daten wurden aus dem Untersuchungsbericht des *British Board of Trade* sowie aus der Datenbank [Encyclopedia Titanica](https://www.encyclopedia-titanica.org/) zusammengestellt. Die hier verwendete Version stammt von der Kaggle-Plattform (ursprünglich von Vanderbilt University, Biostatistics Dept.) und ist ein Standarddatensatz für Lehr- und Lernzwecke in der Datenanalyse.

**Variablen (Auswahl):**

| Variable | Beschreibung | Skalenniveau |
|----------|--------------|--------------|
| `pclass` | Ticketklasse (1 = 1. Klasse, 2 = 2. Klasse, 3 = 3. Klasse) | ordinal |
| `survived` | Überlebt (1 = ja, 0 = nein) | nominal |
| `sex` | Geschlecht | nominal |
| `age` | Alter in Jahren | verhältnis |
| `fare` | Ticketpreis in britischen Pfund | verhältnis |
| `sibsp` | Anzahl Geschwister / Ehepartner an Bord | verhältnis |
| `parch` | Anzahl Eltern / Kinder an Bord | verhältnis |
| `embarked` | Einschiffungshafen (S = Southampton, C = Cherbourg, Q = Queenstown) | nominal |

---

## 2 Daten laden & aufbereiten

```{r laden}
titanic <- read.csv2("data/titanic.csv", stringsAsFactors = FALSE)

# Relevante Variablen bereinigen
titanic <- titanic |>
  mutate(
    survived  = factor(survived, levels = c(0, 1), labels = c("Nein", "Ja")),
    pclass    = factor(pclass, levels = c(1, 2, 3), labels = c("1. Klasse", "2. Klasse", "3. Klasse")),
    sex       = factor(sex, levels = c("female", "male"), labels = c("weiblich", "männlich")),
    age       = as.numeric(age),
    fare      = as.numeric(fare)
  )

glimpse(titanic)
```

---

## 3 Deskriptive Statistik

### 3.1 Stichprobengröße & fehlende Werte

```{r fehlend}
cat("Passagiere gesamt:", nrow(titanic), "\n")
cat("Fehlende Werte (Alter):", sum(is.na(titanic$age)), "\n")
cat("Fehlende Werte (Ticketpreis):", sum(is.na(titanic$fare)), "\n")
```

### 3.2 Überlebensrate

```{r ueberlebensrate}
titanic |>
  count(survived) |>
  mutate(Anteil = round(n / sum(n) * 100, 1))
```

```{r plot-ueberleben, fig.width=5, fig.height=4}
ggplot(titanic, aes(x = survived, fill = survived)) +
  geom_bar(width = 0.5) +
  scale_fill_manual(values = c("Nein" = "#d73027", "Ja" = "#4575b4")) +
  labs(title = "Überlebt?", x = NULL, y = "Anzahl Passagiere", fill = "Überlebt") +
  theme_minimal(base_size = 13)
```

### 3.3 Überlebensrate nach Klasse und Geschlecht

```{r kreuztabelle}
titanic |>
  group_by(pclass, sex) |>
  summarise(
    n         = n(),
    überlebt  = sum(survived == "Ja"),
    Rate_Proz = round(überlebt / n * 100, 1)
  )
```

```{r plot-klasse-geschlecht, fig.width=7, fig.height=4}
titanic |>
  group_by(pclass, sex) |>
  summarise(rate = mean(survived == "Ja")) |>
  ggplot(aes(x = pclass, y = rate, fill = sex)) +
  geom_col(position = "dodge", width = 0.6) +
  scale_y_continuous(labels = scales::percent) +
  scale_fill_manual(values = c("weiblich" = "#e08214", "männlich" = "#542788")) +
  labs(title = "Überlebensrate nach Klasse und Geschlecht",
       x = NULL, y = "Überlebensrate", fill = "Geschlecht") +
  theme_minimal(base_size = 13)
```

### 3.4 Altersverteilung

```{r alter-kennzahlen}
titanic |>
  filter(!is.na(age)) |>
  summarise(
    n      = n(),
    Mittel = round(mean(age), 1),
    SD     = round(sd(age), 1),
    Min    = min(age),
    Median = median(age),
    Max    = max(age)
  )
```

```{r plot-alter, fig.width=7, fig.height=4}
titanic |>
  filter(!is.na(age)) |>
  ggplot(aes(x = age, fill = survived)) +
  geom_histogram(binwidth = 5, position = "identity", alpha = 0.6) +
  scale_fill_manual(values = c("Nein" = "#d73027", "Ja" = "#4575b4")) +
  labs(title = "Altersverteilung nach Überleben",
       x = "Alter (Jahre)", y = "Anzahl", fill = "Überlebt") +
  theme_minimal(base_size = 13)
```

---

## 4 Statistische Analysen

### 4.1 t-Test: Ticketpreis nach Überleben

**Forschungsfrage:** Zahlten Überlebende im Schnitt einen höheren Ticketpreis?

- H₀: Der mittlere Ticketpreis unterscheidet sich nicht zwischen Überlebenden und Nicht-Überlebenden.
- H₁: Es gibt einen Unterschied.

```{r ttest}
t.test(fare ~ survived, data = titanic |> filter(!is.na(fare)))
```

```{r plot-ttest, fig.width=5, fig.height=5}
titanic |>
  filter(!is.na(fare)) |>
  ggplot(aes(x = survived, y = fare, fill = survived)) +
  geom_boxplot(width = 0.4, outlier.alpha = 0.3) +
  scale_fill_manual(values = c("Nein" = "#d73027", "Ja" = "#4575b4")) +
  scale_y_log10() +
  labs(title = "Ticketpreis nach Überlebensstatus (log-Skala)",
       x = "Überlebt", y = "Ticketpreis (£, log)") +
  theme_minimal(base_size = 13) +
  theme(legend.position = "none")
```

> Überlebende zahlten im Schnitt signifikant mehr (p < .05) – ein Hinweis auf den Einfluss der Klasse.

---

### 4.2 Chi-Quadrat-Test: Geschlecht und Überleben

**Forschungsfrage:** Hängt das Überleben vom Geschlecht ab?

- H₀: Geschlecht und Überleben sind unabhängig voneinander.
- H₁: Es gibt einen Zusammenhang.

```{r chisq}
tab <- table(titanic$sex, titanic$survived)
tab
chisq.test(tab)
```

```{r plot-chisq, fig.width=6, fig.height=4}
as.data.frame(tab) |>
  rename(Geschlecht = Var1, Überlebt = Var2) |>
  group_by(Geschlecht) |>
  mutate(Anteil = Freq / sum(Freq)) |>
  ggplot(aes(x = Geschlecht, y = Anteil, fill = Überlebt)) +
  geom_col(position = "fill", width = 0.5) +
  scale_y_continuous(labels = scales::percent) +
  scale_fill_manual(values = c("Nein" = "#d73027", "Ja" = "#4575b4")) +
  labs(title = "Überleben nach Geschlecht", x = NULL, y = "Anteil") +
  theme_minimal(base_size = 13)
```

> Der Chi-Quadrat-Test zeigt einen hochsignifikanten Zusammenhang (p < .001): Frauen überlebten deutlich häufiger als Männer ("Women and children first").

---

### 4.3 Korrelation: Alter und Ticketpreis

**Forschungsfrage:** Gibt es einen Zusammenhang zwischen dem Alter eines Passagiers und dem bezahlten Ticketpreis?

```{r korrelation}
titanic_clean <- titanic |> filter(!is.na(age), !is.na(fare))

cor.test(titanic_clean$age, titanic_clean$fare, method = "pearson")
```

```{r plot-korr, fig.width=6, fig.height=5}
ggplot(titanic_clean, aes(x = age, y = fare)) +
  geom_point(alpha = 0.2, color = "#555555") +
  geom_smooth(method = "lm", color = "#d73027", se = TRUE) +
  scale_y_log10() +
  labs(title = "Alter vs. Ticketpreis",
       x = "Alter (Jahre)", y = "Ticketpreis (£, log)") +
  theme_minimal(base_size = 13)
```

> Die Korrelation ist schwach positiv (r ≈ 0.1, p < .05): Ältere Passagiere zahlten tendenziell etwas mehr, der Zusammenhang ist aber gering.

---

### 4.4 Logistische Regression: Was beeinflusst das Überleben?

**Forschungsfrage:** Welchen Einfluss haben Geschlecht, Klasse und Alter auf die Überlebenswahrscheinlichkeit?

```{r logit}
titanic_logit <- titanic |>
  filter(!is.na(age)) |>
  mutate(survived_bin = ifelse(survived == "Ja", 1, 0))

modell <- glm(survived_bin ~ sex + pclass + age,
              data   = titanic_logit,
              family = binomial)

summary(modell)
```

```{r logit-odds, fig.width=7, fig.height=4}
# Odds Ratios visualisieren
broom::tidy(modell, exponentiate = TRUE, conf.int = TRUE) |>
  filter(term != "(Intercept)") |>
  ggplot(aes(x = reorder(term, estimate), y = estimate,
             ymin = conf.low, ymax = conf.high)) +
  geom_pointrange(color = "#4575b4", size = 0.8) +
  geom_hline(yintercept = 1, linetype = "dashed", color = "grey50") +
  coord_flip() +
  labs(title = "Odds Ratios der logistischen Regression",
       x = NULL, y = "Odds Ratio (> 1 = höhere Überlebenschance)") +
  theme_minimal(base_size = 13)
```

> Das Geschlecht hat den stärksten Einfluss: Männer hatten eine deutlich geringere Überlebenschance als Frauen (OR für `sexmännlich` ≈ 0.08, also weit unter 1). Auch 2. und 3. Klasse (vs. 1. Klasse) sowie höheres Alter reduzierten die Überlebenswahrscheinlichkeit signifikant.

---

## 5 Zusammenfassung

| Methode | Fragestellung | Ergebnis |
|---------|--------------|----------|
| t-Test | Ticketpreis: Überlebende vs. Nicht-Überlebende | signifikanter Unterschied (p < .05) |
| Chi-Quadrat | Zusammenhang Geschlecht & Überleben | hochsignifikant (p < .001) |
| Korrelation | Alter & Ticketpreis | schwach positiv (r ≈ 0.1) |
| Log. Regression | Prädiktoren für Überleben | Geschlecht, Klasse, Alter alle signifikant |

---

*Hinweis: Dieser Datensatz enthält nur Passagiere, zu denen Daten vorlagen. Besatzungsmitglieder sind nicht enthalten.*
